【裁判字號】    95,訴,144
【裁判日期】    950914
【裁判案由】    傷害
【裁判全文】
臺灣宜蘭地方法院刑事判決               95年度訴字第144號
公  訴  人  臺灣宜蘭地方法院檢察署檢察官
被      告  丙○○
指定辯護人  本院公設辯護人甲○○
上列被告因傷害案件，經檢察官提起公訴（95年度偵字第350號
），本院判決如下：
    主  文
丙○○傷害人之身體，因而致人於重傷，處有期徒刑參年拾月。
作案用原子筆壹支沒收。
    事  實
一、丙○○、乙○○為臺灣宜蘭監獄之受刑人，並均經配宿於和
    一舍15號房，丙○○對於自己因右前臂以下切除之肢體殘障
    ，而常遭乙○○譏諷為「殘障人士」、「一隻」乙事，早有
    不滿。嗣於民國94年12月17日下午5時10分許，在臺灣宜蘭
    監獄和一舍15號房內，丙○○復因乙○○嘲笑其為「一隻」
    後，遂以腳踢乙○○，經同房受刑人將其等拉開，未幾，乙
    ○○再以保溫瓶攻擊丙○○後腦勺（乙○○涉嫌傷害部分，
    業據丙○○撤回告訴，而經檢察官為不起訴處分確定）。丙
    ○○竟基於普通傷害之犯意，怒而隨手拿起放置在旁之原子
    筆1支戳刺攻擊乙○○之頭部、手臂及其他身體各處，丙○
    ○主觀上雖無意造成乙○○受重傷，然客觀上對於持原子筆
    朝人頭部攻擊，應能預見可能傷及位於頭部正面之眼球，且
    原子筆筆頭尖銳，若刺及屬於人體脆弱器官之眼球，將造成
    視能毀敗之結果，並於乙○○因地面濕滑倒地時，猶戳刺乙
    ○○之頭部而刺中乙○○之左眼，致乙○○受有頭部、右頸
    部、右肩、右臂、右腿各1處刺傷及左眼球破裂並致左眼失
    明等傷害，而達左眼一目視能毀敗之程度。
二、案經乙○○訴由臺灣宜蘭地方法院檢察署檢察官偵查起訴。
    理  由
一、訊據被告丙○○固不諱言：其於94年12月17日下午5時10分
    許，在臺灣宜蘭監獄和一舍15號房內，因告訴人乙○○嘲笑
    其為「一隻」，遂以腳踢告訴人乙○○，又因告訴人乙○○
    以保溫瓶攻擊其後腦勺，即基於普通傷害之犯意，隨手拿起
    放置在旁之原子筆1支戳刺攻擊告訴人乙○○之頭部、手臂
    及身體各處，其客觀上應可預見可能造成告訴人乙○○受重
    傷之結果，並於告訴人乙○○因地面濕滑倒地時，猶戳刺告
    訴人乙○○之頭部而刺中告訴人乙○○之左眼，致告訴人乙
    ○○受有頭部、右頸部、右肩、右臂、右腿各1處刺傷及左
    眼球破裂並致左眼失明等傷害，而達左眼一目視能毀敗之程
    度等情，但辯稱：是因告訴人乙○○譏諷伊為「一隻」，伊
    才當場激於義憤而傷人云云。經查：
（一）證人即同舍房受刑人吳盈進於偵查中證稱：伊見到保溫瓶
      掉到地上，被告手持原子筆，以及乙○○嗣後流血之情形
      等語（參見偵查卷第28頁）；證人即同舍房受刑人曾廣武
      於偵查中證稱：伊聽到乙○○笑被告只有一隻手，而且是
      殘障，被告很生氣就踹乙○○，後來被告到前面傳閱書籍
      時，乙○○即持保溫瓶從被告後面很大力朝頭部打一下，
      握把都斷裂，乙○○還假裝說是不小心，並按報告燈，被
      告很生氣，嗣他倆好像有打架，伊抬頭看時，已經看到乙
      ○○左眼下巴有流血等語（同前卷第29頁）；證人即同舍
      房受刑人林永明於偵查中證稱：伊見到乙○○先笑被告「
      一隻」，被告遂用腳踢乙○○，乙○○復持保溫瓶朝丙○
      ○頭部敲打，很大力，握把都斷了，被告即持原子筆朝乙
      ○○亂刺約7、8下，乙○○眼睛流血等語（同前卷第42、
      43頁）；證人即同舍房受刑人蘇宥誠於偵查中證稱：伊不
      知乙○○笑被告什麼，被告就用腳踢乙○○，乙○○再用
      保溫瓶朝被告頭部敲打下去，很大力，被告就拿原子筆朝
      乙○○亂刺，一開始被告是刺手臂，乙○○滑倒，眼睛及
      手流血等語（同前卷第43、56頁）；證人即同舍房受刑人
      賴文雄於偵查中證稱：被告因為忍耐乙○○已經很久，被
      告就用腳踢乙○○，乙○○再用保溫瓶朝被告頭部敲打下
      去，很大力，被告一氣之下，就拿原子筆朝乙○○之胸部
      或手臂刺，伊要過去拉開，因為地上都是水，乙○○不小
      心滑倒，被告即刺到乙○○之眼睛、頭部及手臂，因被告
      只有一隻手並沒有朝固定地方刺等語（同前卷第44頁）。
      ，互核前揭證人所述大致相符，亦無何瑕疵或矛盾之處，
      應認被告確持原子筆朝告訴人乙○○之頭部、手臂及其他
      身體各處戳刺攻擊。至告訴人於偵查中證稱，伊並未嘲弄
      被告，且被告以腳踢倒伊後，伊是手握保溫瓶向被告撥水
      ，並未毆擊被告，且被告是故意朝伊左眼球刺擊等語（同
      前卷第28頁），其所述衝突過程與前揭證人曾廣武、林永
      明、蘇宥誠、賴文雄所述顯不相同，是應以前揭曾廣武、
      林永明、蘇宥誠、賴文雄一致之證詞較為可採。
（二）告訴人乙○○確於上開衝突過程中，遭被告攻擊頭部、手
      臂及其他身體各處，致告訴人乙○○受有頭部、右頸部、
      右肩、右臂、右腿各1處刺傷、左眼球破裂並致左眼失明
      等傷害，為被告所是認，且有證人即告訴人乙○○於偵查
      中指證所受傷情明確（同前卷第28頁），此外並有告訴人
      乙○○受傷照片、羅東博愛醫院診斷證明書、行政院國軍
      退除役官兵輔導委員會台北榮民醫院診斷證明書在卷可佐
      ，足認告訴人乙○○之左眼於受傷後，已達一目視能毀敗
      之程度。
（三）又本件事發過程，係告訴人乙○○先以言詞嘲弄被告，被
      告遂以腳踹告訴人乙○○，嗣告訴人乙○○再持保溫瓶攻
      擊被告，被告即隨手持原子筆加以反擊，業如前述，雖反
      擊結果係刺中告訴人乙○○之左眼，然觀諸上開情節，均
      屬相互攻擊之行為。且依告訴人乙○○所受傷勢除左眼部
      位外，尚有頭部、右頸部、右肩、右臂、右腿各1處刺傷
      ，亦已陳明，再參以前揭證人蘇宥誠、賴文雄所述被告係
      多次戳刺乙○○之頭部、手臂及其他身體各處乙節，尚難
      認被告於遭告訴人持保溫瓶攻擊後，確有瞄準告訴人乙○
      ○左眼球刺擊之故意存在，準此，尚難僅因告訴人左眼受
      重傷害之事實，遽認被告有重傷害之故意，應認被告持原
      子筆之攻擊行為係出於普通傷害之故意。
（四）按加重結果犯，以行為人能預見其結果之發生為要件，所
      謂能預見乃指客觀情形而言，與主觀上有無預見之情形不
      同，若主觀上有預見，而結果發生又不違背其本意時，則
      屬故意範圍；刑法第277條第2項後段之傷害致人於重傷罪
      ，屬於加重結果犯之一種，須有傷害之行為及重傷之結果
      ，且傷害與重傷，具有相當因果關係，而行為人對於加重
      結果之發生，有預見者，始能成立（參照最高法院47年度
      台上字第920號判例、81年度台上字第3843號判決）。被
      告雖僅基於普通傷害之故意而持原子筆攻擊告訴人乙○○
      頭部、手臂及身體其他各處，但對於持原子筆朝人頭部攻
      擊，可能傷及位於頭部正面之眼球，且原子筆筆頭尖銳，
      若刺及屬於人體脆弱器官之眼球，將造成視能毀敗之結果
      ，客觀上當有預見之可能，被告猶於告訴人乙○○因地面
      濕滑倒地時，戳刺攻擊告訴人乙○○之頭部，而刺中告訴
      人乙○○之左眼，造成告訴人乙○○左眼失明之重傷害，
      應認告訴人乙○○所受重傷，確因被告之傷害行為所引起
      ，足以發生此項重傷結果，被告傷害告訴人乙○○之行為
      ，與告訴人乙○○之重傷害結果間，有相當因果關係，亦
      可認定。
（五）被告雖辯稱其係激於義憤而傷人云云。惟按，所謂當場激
      於義憤，係指他人所實施之不義行為，在客觀上足以引起
      公憤，猝然偶合，憤激難忍，因而為之。亦即，須基於道
      義之理由而生憤慨，必先有被害人之不義行為，依一般人
      之通念，確無可容忍者，始可謂係義憤（參照最高法院31
      年度上字第1156號判例、92年度台上字第7000號判決）。
      本件係告訴人乙○○先藉被告身體之殘缺嘲弄被告，引發
      被告不滿後以腳踹告訴人乙○○，告訴人乙○○進而持保
      溫瓶毆擊被告，被告復持原子筆還擊而刺傷告訴人乙○○
      ，惟過程核屬被告與告訴人乙○○互相之攻擊行為，且告
      訴人言詞之譏諷或有不是，然究與客觀上足以引起公憤，
      確無可容忍者有間，因而被告之行為與刑法第273條之當
      場激於義憤而傷害之要件不合，被告上開辯解尚難採信。
（六）綜上，本件事證已臻明確，被告之傷害致重傷之犯行洵堪
      認定。
二、被告行為後，刑法業於94年2月2日經總統以華總一義字第09
    400014901號令修正公布，並於95年7月l日施行（下稱新刑
    法，修正前刑法下稱舊刑法），參酌最高法院95年5月23日
    刑事庭第8次會議決議，新刑法第2條第l項之規定，係規範
    行為後法律變更所生新舊法律比較適用之準據法，於新刑法
    施行後，應適用新刑法第2條第l項之規定，為「從舊從輕」
    之比較。又該條項所稱「法律有變更」，指行為時與裁判時
    之刑罰法律，關於刑罰權規範事項（特別指刑罰權形成規範
    、成罪規範、科刑規範）互有不同內容之規範而言（參照呂
    朝澤所著，「刑法修正前後新舊刑法之比較適用，刊於司法
    週刊第1287期司法文選別冊，第5、6頁」）。再於比較時應
    就罪刑有關之共犯、未遂犯、想像競合犯、牽連犯、連續犯
    、結合犯以及累犯加重、自首減輕暨其他法定加減原因（如
    身分加減）與加減比例等一切情形，本於統一性及整體性原
    則，綜其全部罪刑之結果而為比較。本案涉及法律變更之部
    分經附表所示比較新舊刑法之規定，應依新刑法第2條第l項
    前段規定，適用行為時法即舊刑法。本件被告基於普通傷害
    之故意，傷害告訴人乙○○，而致告訴人乙○○受有重傷害
    之結果，核係犯刑法第277條第2項後段之傷害致重傷罪。爰
    審酌被告犯罪時係因不滿告訴人乙○○以其身體之殘缺加以
    嘲弄而引發、告訴人乙○○傷勢非輕、身為受刑人犯本案，
    惡性非輕、雖主動表示自其在監所之保管金扣款以償付告訴
    人之醫療費用，但終未與告訴人乙○○達成和解及犯後態度
    等一切情狀，量處如主文所示之刑。供被告作案用之原子筆
    1支，屬於被告所有，且屬供犯罪所用之物，業據被告供明
    在卷，雖未扣案，然不能證明業已滅失，爰遵從刑從屬於主
    刑原則，依舊刑法第38條第1項第2款規定宣告沒收。
據上論斷，應依刑事訴訟法第299條第1項前段，刑法第277條第2
項後段、第2條第1項前段，修正前刑法第38條第1項第2款，判決
如主文。
本案經檢察官沈念祖到庭執行職務。
中    華    民    國    95    年    9     月    14    日
                  刑事第三庭審判長法  官  林惠玲
                                  法  官  劉家祥
                                  法  官  郭淑珍
以上正本證明與原本無異。
如不服本判決應於收受本判決後10日內向本院提出上訴書狀，其
未敘述上訴理由者，並得於提起上訴後10日內向本院補提理由書
狀(均須按他造當事人之人數附繕本)「切勿逕送上級法院」。
                                  書記官  林秀麗
中    華    民    國    95    年    9     月    14    日
附錄法條：
刑法第277條
傷害人之身體或健康者，處3年以下有期徒刑、拘役或1千元以下
罰金。
犯前項之罪因而致人於死者，處無期徒刑或7年以上有期徒刑；
致重傷者，處3年以上10年以下有期徒刑。
附表：
┌──┬───────┬───────┬────────┐
│比較│舊刑法於本案適│新刑法於本案適│依「從舊從輕」原│
│法條│用之法律效果  │用之法律效果  │則綜合比較結果  │
├──┼───────┼───────┼────────┤
│刑法│該項第1至5款限│該項第1至5款包│無發生更有利或更│
│第10│於「毀敗」身體│括「毀敗」及「│不利於被告之變更│
│條第│機能，第6款則 │嚴重毀損」身體│。              │
│4項 │包括其他「重大│機能，第6款則 │                │
│    │不治或難治」之│未予修正，可罰│                │
│    │傷害，本案屬該│性要件擴大，惟│                │
│    │項第1款毀敗一 │本案屬該項第1 │                │
│    │目之視能，核應│款毀敗或嚴重毀│                │
│    │屬重傷害。    │損一目之視能，│                │
│    │              │核亦係重傷害。│                │
├──┴───────┴───────┴────────┤
│綜合比較結果：                                        │
│本案綜其全部罪刑之比較，新刑法未較有利於被告，故本案應│
│一體適用行為時法即舊刑法之規定。                      │
└───────────────────────────┘


司法院資訊處製作；財團法人民間司法改革基金會備份。
